【裁判字號】    91,易,938
【裁判日期】    920718
【裁判案由】    背信
【裁判全文】
臺灣新竹地方法院刑事判決                          九十一年度易字第九三八號
    公  訴  人  臺灣新竹地方法院檢察署檢察官
    被      告  戊○○
右列被告因背信案件，經檢察官提起公訴（九十一年度偵字第五九九五號），本院判
決如左：
    主  文
戊○○連續為他人處理事務，意圖為自己不法之利益，而為違背其任務之行為，致生
損害於本人之利益，處有期徒刑陸月。如易科罰金，以佰元折算壹日。
    事  實
一、戊○○自民國八十五年十一月七日起，受僱於匯豐汽車股份有限公司新竹營業所
    （以下簡稱匯豐公司），擔任業務員一職，負責車輛銷售及收取車款之工作，其
    本應基於僱傭契約之本旨，誠實為匯豐公司處理該項業務，是以不得為圖謀個人
    不當銷售業績之不法利益，在購買車輛之客戶財務狀況不佳，信用資格不備之情
    形下，罔顧匯豐公司對購車客戶之正常徵信程序而銷售車輛，亦不得在匯豐公司
    未向登記機關辦妥附條件買賣設定登記前，將車輛交付予係採分期付款方式購車
    之客戶。然戊○○因見自己九十年度售車業績欠佳，又已屆歲末年終，為求提昇
    業績，以取得高額績效獎金，明知匯豐公司為確保購車客戶有能力按期繳納分期
    貸款，曾通告各營業單位，對於貸款額度佔總購車金額五成以上者，客戶必須提
    供不動產作為擔保，且應完成客戶徵信程序後，才能開立發票，領牌交車。又若
    是現金購車，必須繳納全部款項後，方能領牌交車。詎戊○○仍意圖為自己不法
    之利益，並基於概括犯意，於九十年十一月底，先後接獲客戶己○○及陳燦煌欲
    購買車輛之訂單，暨同行即任職於順益汽車之乙○○代客戶甲○○所提出要購買
    車輛之訂單後，雖知三人均無能力以現金購車，而均需辦理分期付款購車，且三
    人均無法提供不動產作為擔保，其中己○○及甲○○二人復均有銀行拒絕往來紀
    錄，是以三人均不符匯豐公司分期付款購車之規定，然戊○○仍連續要求己○○
    、陳燦煌及甲○○三人分別簽寫附條件買賣契約書，及收取頭期款項後，旋向匯
    豐公司會計張小萍謊稱上揭三位客戶均要現金購車，並交付其所收受之頭期款，
    致使張小萍誤以為上揭三位客戶確均係現金購車，因而分別開出發票，戊○○即
    持之順利辦理請領牌照程序，並陸續領得牌照號碼五Ｐ─七五一二號、五Ｐ─七
    六四九號及五Ｐ─九五○九號之車牌後，將之分別懸掛在各該車輛上，而分別於
    九十年十一月二十七日、九十年十二月三日、九十年十二月二日交付上揭車牌號
    碼之車輛予己○○、陳燦煌及甲○○等三人，而為違背其對於匯豐公司之任務之
    行為，足生損害於匯豐公司。交車完畢後，戊○○再於九十年十二月三日持前開
    三人所簽寫之附條件買賣契約書等貸款文件予匯豐公司徵信課進行徵信，並改稱
    三人要採分期付款方式購車，雖三人所具備之購車條件均不符合匯豐公司之規定
    ，然因車輛已分別交付予前揭三人，匯豐公司只得承受貸款難以繳清之風險，並
    儘速向登記機關辦理附條件買賣設定登記。其中陳燦煌因自始即與周新明及李岳
    奇等人共謀，欲詐購車輛，是以陳燦煌一收受前開已懸掛車牌號碼五Ｐ—七六四
    九號之車輛，即與周新明先至新竹市監理站辦理重領牌照號碼五Ｐ─七八二一號
    之車牌，並於九十年十二月三日將上揭車輛順利過戶給李岳奇，致使匯豐公司無
    法為附條件買賣設定登記。周新明及李岳奇二人並旋即於九十年十二月三日下午
    ，將上揭車輛駛至聯合當鋪，轉售他人。嗣後陳燦煌果未能支付任何分期款項，
    匯豐公司寄出存證信函亦未收效，轉而調查戊○○，始查悉上情。
二、案經匯豐公司訴由臺灣新竹地方法院檢察署檢察官偵查起訴。
    理  由
一、訊據被告戊○○固不否認曾於右揭時地出售及交付車輛予客戶即證人己○○、陳
    燦煌及甲○○三人等情，惟矢口否認有何背信之犯行，辯稱：己○○部分，當時
    有先跟黃德政說己○○要向外面銀行辦理貸款，但當時是月底，要拼業績，黃德
    政就說先作回來再說。至於陳燦煌部分，原先他是說要現金購車，過幾天又改說
    要分期，當時已經先開頭期款之支票，我有跟黃德政說這件事，他也是說先作回
    來再說。至於甲○○部分，當初乙○○有說是要向外面貸款，剛好公司也缺貸款
    的業績，所以才說是現金購車。而我們公司和一般公司比較不一樣，只要事後客
    戶有把相關證件交給公司辦理設定，還是可以先交車云云。惟查：
    （一）右開犯罪事實，業據告訴代理人丙○○於歷次偵、審時指述歷歷（見九十
          一年度發查字第一一四號卷第九頁、本院卷第二七、二八、三九、一三七
          頁），並經證人即告訴人公司新竹營業所會計張小萍、課長朱伯祿及黃德
          政、所長丁○○及聯合當舖職員鄭金宗等人分別證述在卷（見九十一年度
          發查字第一一四號卷第十七頁、九十一年度偵字第二○一○號卷第四、五
          頁、十五頁背面、本院卷第二九至三一、四一至四六、一六五頁），且為
          證人己○○、周新明及甲○○分別於偵訊時及本院調查時均證述：一開始
          買車時就說要分期付款等語綦詳（見九十一年度偵字第二○一○號卷第五
          頁、本院卷第一三九、一五三頁背面），復有車號五Ｐ—七八二一號自小
          客車車籍資料一份、被告之人事資料一份、車號五Ｐ—七六四九號自小客
          車車籍資料一份、當票一份、車號五Ｐ—七八二一號之行照一份、李岳奇
          名義之買賣契約書、委託書、委託切結書、本票、質權設定契約書及切結
          書各一份、告訴人公司所出具之通告及徵信標準化流程各一份、證人蔣秀
          玉、陳燦煌及甲○○三人名義之訂車契約書（證人甲○○部分之客戶名稱
          為楊少翠）、附條件買賣契約書、分期申請表、新竹營業所客戶繳款明細
          表及汽車新領牌照登記書各三份、臺北市監理處所出具之附條件買賣設定
          登記准予登記之函文一份、向桃園市監理站申請設定附條件買賣設定之申
          請書一份、證人己○○及甲○○曾遭銀行拒絕往來資料表各一份、證人李
          銀明名義之新竹分公司營業所車款票據明細表、本票及授權書各一份、證
          人陳燦煌名義之在職證明書、新竹國際商業銀行活期儲蓄存款存摺、本票
          、授權書、汽車買賣合約書及交車確認表各一份等在卷足稽（見九十一年
          度發查字第一一四號卷第六、十、十五頁、九十一年度偵字第二○一○號
          卷第八頁背面至十三頁、九十一年度偵字第五九九五號卷第十九、二十、
          二三頁、本院卷第六九至一○○頁），足認告訴代理人所指述上情非虛。
    （二）次按，證人己○○於本院調查時已證稱：有人介紹我說被告在匯豐公司賣
          車，我就去匯豐公司跟被告買車。我一開始就是跟被告說，我要分期付款
          購車，當時有交保證人及我的身分證影本給被告。（當時被告有沒有告訴
          你要提供不動產作為擔保？）沒有。（在購車之前，你有沒有銀行拒絕往
          來紀錄？）有。（你有沒有把這件事告訴被告？）有，他說申請看看。（
          是被告將車交給你的嗎？）是的。（當時你有沒有跟被告明確表示不要向
          匯豐公司辦理貸款？）沒有，我只是跟他講，叫他去幫我辦分期，怎麼辦
          我並沒有跟他講等語，又代證人甲○○向被告調車之證人乙○○於本院調
          查時亦結證稱：我曾經替甲○○向被告調車，當時是甲○○跟我買三菱的
          車，但因為我沒有賣這種車，所以我就跟被告調車。（當時甲○○是跟你
          說現金購車還是分期付款購車？）分期。（那你跟被告講是現金購車還是
          分期付款購車？）分期付款購車。當時我跟被告講要調車，之後，我就將
          甲○○及‧‧‧證明文件等交給被告去做徵信，又過了一段時間，被告就
          將資料交給我，由我去找甲○○對保，對保完成後我就把這些資料交給被
          告，也差不多那個時候，我有將頭期款給被告，又過了一段時間，被告才
          交車給我等語，及證人甲○○亦於本院調查時結證稱：我要買車時才認識
          乙○○，當時我是跟他講我要買三菱的車，過了二、三天後，他說看我能
          不能先拿十萬元，我後來就給了他十萬元，那是大約九十年十一月二十二
          、二十三日左右的事，後來到十一月三十日下午五點多，乙○○就帶我到
          匯豐公司交車。（當時你有沒有跟乙○○說你是要分期付款購車？）有。
          （你跟他講的是要向匯豐公司分期付款購車還是要他幫你去向外面的銀行
          辦理貸款？）我是跟他講，你直接幫我向匯豐公司辦，看能不能辦得過，
          因為我有拒往的紀錄，外面的銀行會辦不過。（在交車之前，乙○○有沒
          有跟你拿過任何證件或是資料去辦相關手續？）他只有跟我拿身分證正本
          去領牌，交車當天就把身分證還給我。（除身分證正本外，他有沒有跟你
          拿任何例如薪資證明等財力資料？）沒有等語（見本院卷第一五三頁背面
          至一五五頁、一一一至一一三頁、一三九至一四○頁），再者，證人周新
          明亦已於偵訊時陳稱：我是認識李岳奇，‧‧‧後來辦理分期，是陳燦煌
          出面，我從一開始就告訴戊○○說該車是要分期等語在卷，業如前述，足
          見證人己○○、陳燦煌及甲○○於購車之初，均是要以分期付款之方式購
          車。而分期付款購車時，在公司配車前，業務員就會通知客戶準備相關文
          件，等待以後交給公司，讓公司去辦理徵信，徵信後如果公司可以接受，
          就會通知業務員去對保，對保後，車子配到，就可以領牌交車，即使是現
          金改分期，在徵信手續還沒有完全辦完前，絕對不可以交車。而如果客戶
          原本要現金購車，後來改成要分期付款購車，這是買賣方式的轉變，此時
          業務員必須要先報告給分期課課長及他的單位主管知道，來辦理徵信，所
          以不能馬上交車。而不管分期付款或是現金購車，公司就是要債權上獲得
          保障，業務員的職責就是負責銷售及收款，在交車時，業務員就應該考慮
          客戶是否已經把現金交給公司，或已完成公司的徵信對保手續，如果都已
          完成才可以交車，而這些內容原先都有告訴業務員。本件被告違反公司的
          規定，或者是為了業績，或者是為了某種不法利益，而沒有告訴公司，然
          確實是損害公司的權益等情，亦據證人朱伯祿證述及告訴代理人指訴在卷
          （見本院卷第二七、二八、四五頁），且有前揭所述由告訴人公司所出具
          之通告及徵信標準化流程各一份在卷足參。被告既係為告訴人公司處理車
          輛買賣及收取車款業務之人，其本應基於僱傭契約之本旨，誠實為告訴人
          公司處理該項業務，除銷售車輛為公司賺取利潤同時也為自己取得業績外
          ，更應注意客戶應付之車款是否已完全給付，如為分期付款購車，是否已
          辦妥相關動產擔保交易之設定，裨能保障告訴人公司之債權，然被告卻為
          圖謀自己能夠不當提高業績及賺得獎金之不法利益，在上揭購車客戶即證
          人己○○及甲○○之財務狀況不佳，因而信用資格不具備之情形下，置告
          訴人公司原本為分期付款購車之客戶所為之視車種、貸款金額不同而需提
          供不同方式之物保或人保、徵信程序、需辦妥附條件買賣設定登記方能交
          車之相關規定於不顧，既未事先提供上揭三位購車之證人之相關證件予告
          訴人公司裨能徵信，讓告訴人公司能事先決定是否接受三位證人採取分期
          付款之方式購車，又在未辦妥附條件買賣設定登記前，即分別於九十年十
          一月二十七日、九十年十二月三日及九十年十二月二日交車予證人己○○
          、陳燦煌及甲○○等三人，致使告訴人公司內負責貸款業務之證人朱伯祿
          於九十年十二月三日獲被告告知後，僅能於九十年十二月三日才開始進行
          徵信及附條件買賣設定登記之程序，於九十年十二月六日始獲臺北市監理
          處核准證人己○○部分之附條件買賣設定登記，至於證人陳燦煌部分，則
          因渠已偕同證人周新明至新竹市監理站辦理重領牌照號碼五Ｐ─七八二一
          號之車牌，並於九十年十二月三日將上揭車輛順利過戶給案外人李岳奇，
          致使告訴人公司無法為附條件買賣設定登記，是被告顯然已違反其身為告
          訴人公司銷售車輛及收取車款從業人員之誠信履行僱傭契約之義務，而告
          訴人公司復受有無法事先徵信即必須接受不符合分期付款購車條件之證人
          己○○及甲○○之購車案、證人甲○○之分期款項遲延清償暨證人陳燦煌
          部分無法為附條件買賣設定登記之利益損害，足見被告確有背信之犯行無
          訛。
    （三）又查，被告一再辯稱：公司以往確有在月底時為了拼業績，是以可以先交
          車，之後再辦分期程序之情形云云，然此已為告訴代理人堅決否認在卷，
          且告訴人公司雖為銷售車輛，是以願意接受未能立即支付全部車款之客戶
          採取分期付款之方式來購車，並於客戶僅繳交部分款項之情形下即交付車
          輛予客戶讓其使用，然告訴人公司債權之保障於此更形重要，是以若謂告
          訴人公司會在為拼業績之情況下，容許業務員毋須報告公司先進行客戶資
          力、信用狀況之徵信，亦毋須先辦理附條件買賣登記，即在收取部分款項
      下先行交車，而毫不擔心客戶一旦取得車輛後即人去樓空，拒絕支付剩餘
          款項，將因此陷於追償無門之處境，豈非有違情理之常？況且被告所辯上
          情如為真實，衡情因在月底為拼業績，是以會採取先交車後辦分期程序之
          案件應非僅本案三件購車案，然被告除空言提出上開辯解外，並未再提出
          其他具體證據資料供本院調查以實其所辯為真，是以被告此部分所辯無非
          事後圖卸之詞，無足採信。
    （四）再查，被告復辯稱：當時是要替己○○向外面銀行辦理貸款，所以才向公
          司說係現金購車，另外，乙○○是跟我說甲○○要向外面銀行貸款，剛好
          公司也缺貸款的業績云云，然證人己○○於購車之初，係向被告說要辦分
          期，並未明確表示不要向告訴人公司辦理貸款等情，已據證人己○○證述
          在卷（見本院卷第一五五頁），是以被告是否果有因此不向告訴人公司申
          辦貸款，而代證人己○○轉向銀行申辦消費性貸款或汽車貸款之必要，已
          不無所疑；況且被告復自承：當時也沒有替己○○向外面銀行接洽辦理申
          辦貸款之事情等語明確（見本院卷第一五五頁），益徵被告所辯顯非真實
      。又證人甲○○於購車當時係向證人乙○○說，直接幫其向告訴人公司辦
          貸款，看能不能辦的過，因為甲○○有遭銀行拒絕往來的紀錄，如向外面
          的銀行申辦，會辦不過等情，亦據證人甲○○證述在卷（見本院卷第一三
          九頁），核與證人乙○○於本院調查時所證述：當時甲○○是跟我說要分
          期購車，我也是跟被告說要分期購車等語相符（見本院卷第一一二頁），
          是以被告所辯證人甲○○是要向銀行申辦貸款云云，是否屬實，尚有可疑
          。再者，告訴代理人亦已陳稱：客戶如果不向公司分期付款，可能會向外
          貸款，這叫做外貸。如為外貸，對公司而言，交車的情形就如同現金購車
          之情形一樣。（如果客戶原本要外貸，後來改採分期付款購車，那麼程序
          是否就如一般分期付款購車的情形？）客戶和業務員的關係最密切，如果
          有這種情況，業務員應該要告訴公司的相關單位，而接下來的程序就如同
          分期付款購車的程序，而且分期付款購車，公司要向監理所辦理設定等語
          甚明（見本院卷第一三七頁背面），是以縱被告原先想替證人己○○代為
          向銀行申辦貸款，及欲待證人甲○○向外貸款後再處理，然其既然未有實
          際替證人己○○對外接洽貸款事宜之動作，亦未接獲證人甲○○確實已向
          外申辦貸款之訊息，則其在交車之前，自已明確知悉上揭二位證人勢必要
          向告訴人公司辦理分期付款購車，則其自應告知告訴人公司此情，並在辦
          妥附條件買賣設定登記後方行交車，始符告訴人公司之規定，然其卻捨此
          而不為，均先交車予上揭二位證人後方向告訴人公司表明二位證人係採分
          期付款方式購車一節，自難認被告無違背任務之行為。是以被告前揭所辯
          ，亦無非卸責之詞，尚難憑採。
    （五）綜合以上，本案事證明確，被告前揭犯行洵堪認定，應予依法論科。
三、核被告戊○○所為，係犯刑法第三百四十二條第一項之背信罪。又被告先後多次
    犯行，時間緊接，方法相同，觸犯構成要件相同之罪，顯係出於概括之犯意為之
    ，為連續犯，爰依刑法第五十六條之規定以一罪論，並加重其刑。爰審酌被告身
    為告訴人公司之業務員，不思保障公司權益，卻因圖個人不當業績之不法利益，
    罔顧告訴人公司之規定，在未徵信及辦妥附條件買賣設定登記之情形下，即交付
    車輛，造成告訴人公司受有損害，及犯罪動機、目的、手段、情節、所生損害等
    一切情狀，量處如主文所示之刑，並諭知易科罰金之折算標準，以資懲儆。
據上論斷，應依刑事訴訟法第二百九十九條第一項前段，刑法第五十六條、第三百四
十二條第一項，罰金罰鍰提高標準條例第一條前段、第二條，判決如主文。
本案經檢察官許麗美到庭執行職務。
中      華      民      國    九十二    年      七      月      十八    日
                                    臺灣新竹地方法院刑事第二庭
                                            法  官  楊  惠  芬
右正本證明與原本無異。
如不服本判決，應於判決送達後十日內向本院提出上訴狀( 應附繕本 )，上訴於
臺灣高等法院。
                                            書記官  鄭  明  枝
中      華      民      國    九十二    年      七      月      十八    日
附錄本案論罪科刑法條：
刑法第三百四十二條第一項：
為他人處理事務，意圖為自己或第三人不法之利益或損害本人之利益，而為違背其任
務之行為，致生損害於本人之財產或其他利益者，處五年以下有期徒刑、拘役或科或
併科一千元以下罰金。


司法院資訊處製作；財團法人民間司法改革基金會備份。
